最高法院民事判決　　　　　　　　　　111年度台上字第324號
上　訴　人　吳晧羽
訴訟代理人　張本皓律師
　　　　　　羅敏嘉律師
被 上訴 人　謝宗翰
訴訟代理人　趙友貿律師
複 代理 人　黃柏融律師
被 上訴 人　賴富雄
上列當事人間請求回復原狀等事件，上訴人對於中華民國110年7
月21日臺灣高等法院第二審判決（107年度上字第4號），提起上
訴，本院判決如下：
    主  文
原判決廢棄，發回臺灣高等法院。
    理  由
一、本件上訴人主張：坐落新北市○○區○○○路 0○00號之元
    寶麗金大樓（下稱元寶大樓）為訴外人東來建設有限公司（
    下稱東來公司）興建並辦畢保存登記，其中同區○○段（下
    同）0000、0001建號建物為伊所有，係該大樓地下商場（下
    稱系爭地下室）；0002建號建物為該大樓共有部分，伊之應
    有部分為3985/10000，為訴外人陳玉定取得後，輾轉移轉登
    記予伊，該建號建物位於地下層部分（下稱系爭避難室）係
    伊取得系爭地下室所有權前，經該建號全體共有人分管協議
    ，約定由系爭地下室之所有人分管專用。被上訴人均為該大
    樓區分所有權人，明知上情，且有其他之施工方法，竟於民
    國105年4月間未經伊同意或該大樓區分所有權人決議，擅自
    於系爭地下室及避難室內，增設如原判決附圖所示「紅色粗
    體」之污水管線（下稱系爭污水管線），侵害伊就系爭地下
    室之所有權及系爭避難室之約定專用權，並影響該處觀瞻及
    衛生安全，致伊遭該處承租人即訴外人聖韜企業股份有限公
    司提前解約，受有支出違約金新臺幣（下同）30萬元之損害
    。爰依民法第184條第1項前段、第767條第1項、第 227條規
    定，及於原審追加民法第184條第1項後段、第185條第1項規
    定，求為命㈠被上訴人應連帶將系爭污水管線拆除，並回復
    舊污水管線接往元寶大樓化糞池之原狀；㈡被上訴人應連帶
    給付上訴人30萬元及法定遲延利息之判決。
二、被上訴人抗辯：
    ㈠謝宗翰部分：元寶大樓為配合新北市政府水利局（下稱水
      利局）實施「新北市新莊地區污水下水道系統第二期工程
      第五標」施作污水公共管網及用戶接管工程（下稱污水系
      統工程），施作系爭污水管線，其目的為追求該大樓全體
      住戶權益改善與新北市轄區內衛生環境進步之公共利益，
      已選擇損害最小之方法施作，由全體區分所有權人平攤施
      工費用，伊僅為統籌收款及代表簽約之管理負責人，無不
      法侵權之故意。依公寓大廈管理條例第 6條及分管契約約
      定，上訴人不得拒絕系爭污水管線使用其專有部分及約定
      專用部分；至上訴人主張系爭污水管線設置致其受有租約
      遭解約之損害，與實情不符等語。
    ㈡賴富雄未於最後言詞辯論期日到場，於準備程序期日到場
      陳述略以：系爭污水管線施作前有召開元寶大樓住戶會議
      ，但並無決議；伊僅係配合謝宗翰簽約，不清楚系爭污水
      管線為何人裝設等語。
三、原審維持第一審所為上訴人敗訴之判決，駁回其上訴及追加
    之訴，理由如下：
    ㈠系爭避難室（即0002建號地下層部分）為元寶大樓區分所
      有人共有，因該大樓係於公寓大廈管理條例施行前之82年
      間取得使用執照，故該處仍得約定為專用；又陳玉定前於
      84年1月7日與東來公司就系爭地下室（即0000、0001建號
      ）簽訂房屋土地買賣契約書附約，約定由陳玉定向該公司
      購買系爭地下室，並願意承購地下室商場及周邊之公共設
      施持分（包含專屬地下室樓梯及防空避難室等），且同意
      於該大樓緊急事故（如防空避難時或維修公共設備進出等
      大樓住戶需要時），無條件提供使用，及約定地下室公共
      設施部分平時為地下室商場專屬使用，另簽訂「各區分所
      有建物應分擔基地權利種類及範圍暨共用部分分配表」，
      將該大樓之共用部分專用權利義務予以約定，已由東來公
      司在原始出售時與各戶買受人間約明上開分配表，故元寶
      大樓各戶買受人就系爭避難室由系爭地下室所有人管理使
      用已成立分管契約，上訴人嗣後再輾轉受讓系爭地下室之
      所有權，得按上開分配表約定專用使用系爭避難室。
    ㈡水利局於 102年6月5日至106年3月31日施作之污水系統工
      程包含元寶大樓所在區域，該大樓係由被上訴人委託廠商
      施作系爭污水管線，將該大樓排放之污水接至大樓前方○
      ○○路 0、00號前道路地面下公共污水主幹管系統，銜接
      公共污水下水道之出口位置為水利局所指定，系爭污水管
      線之鋪設方式亦須經水利局會勘審核，非屬私人得任意規
      劃設置，屬因共用部分設置管線，依公寓大廈管理條例第
      6 條第1項第3款規定，上訴人有容忍義務。又為能將其污
      水接管至公共污水主幹管下水道，必須將原位於元寶大樓
      後方之污水管線出水口接管至該大樓前方，即須橫向跨越
      該大樓；而系爭污水管線鋪設之路徑係為配合水利局規劃
      的污水出口接管位置，避免路徑過長、泄水重力坡度不足
      ，及考量管線高度與出水口位置等情，業經證人即森華實
      業有限公司（下稱森華公司）負責人林智彪證述在案；且
      系爭污水管線於經過上訴人所有之0001、0000建號建物時
      ，係採緊貼天花板，與其他電線管路、消防水管同高方式
      ，鋪設接管至該大樓前方靠近○○○路水利局指定之出水
      口，均已以路徑最短、影響範圍最小，不妨礙原有建物使
      用空間等損害最小之方式為之。
    ㈢又上訴人所主張將污水管線接管至元寶大樓後方巷弄之公
      共污水下水道之方案，並未提出經專業技師簽證之污水管
      線配置圖；另上訴人所主張之繞行接管方案，證人林智彪
      證述：如果採沿著地下室的牆壁繞行接管的話，長度過長
      ，且出口管洞會低於水利局規劃的位置，泄水重力坡度不
      足會塞管，…在與水利局會勘時就有談到此情形，水利局
      並不同意繞行接管等語。審酌上訴人所主張之繞行接管方
      案，將元寶大樓原有之三處污水出水口均匯流至一處，拉
      長污水管之管線，有多處90度轉角，衡情會增加排污阻塞
      之風險；且其鋪設費用為51萬3,742 元，高於系爭污水管
      線之鋪設費用24萬0,576 元，均非可採。      
    ㈣從而，被上訴人施作系爭污水管線之行為，不構成不法侵
      權行為，亦無違反分管契約，上訴人依民法第184條第1項
      前段、第767條第1項、第 227條規定，及於原審追加依民
      法第184條第1項後段、第185條第1項規定，請求被上訴人
      應連帶將系爭污水管線拆除，並回復舊污水管接往元寶大
      樓化糞池之原狀；及被上訴人應連帶給付上訴人30萬元本
      息，為無理由，不應准許。
四、本院之判斷：
    ㈠按公寓大廈住戶於管理負責人或管理委員會因維護、修繕
      共用部分或設置管線，必須進入或使用其專有部分或約定
      專用部分時，不得拒絕。上開之進入或使用，應擇其損害
      最少之處所及方法為之，並應修復或補償所生損害，此觀
      公寓大廈管理條例第6條第1項第3款、第2項之規定即明。
      又前開規定旨在調和住戶就其專有部分或約定專用部分之
      利用關係及全體住戶之公共利益，故所謂「應擇其損害最
      少之處所及方法為之」，應就住戶及全體住戶之利益予以
      衡量評估，採取對住戶損害最小之方式為之，以達維護全
      體住戶公共利益之目的，並能兼顧住戶之權益。
    ㈡查系爭污水管線於經過系爭地下室及避難室時，係在符合
      有效排放污水功能之情形下，盡量以路徑最短、影響範圍
      最小、緊貼天花板、與天花板原有橫樑、管線「同高」之
      方式鋪設，以不妨礙原有建物使用空間等損害最小之方式
      為之，為原審所認定。惟依一審、原審到場履勘及鑑定人
      到場鑑定時拍攝之照片，系爭污水管線係由元寶大樓後方
      之舊污水管線橫向越過系爭地下室及避難室，再接往該大
      樓前方之二處污水出口接管位置；系爭污水管線直徑較大
      於該處舊有管線，且有部分懸掛於天花板原有橫樑及舊有
      管線「下方」；一審到場履勘上開二處污水管線時，均載
      明：「舊管部分較貼近天花板」等語，有照片及勘驗筆錄
      在卷可稽（見一審卷第181-183頁、原審卷二第366-368頁
      、卷三第 227-239頁）。原判決謂系爭污水管線以緊貼天
      花板，與天花板原有橫樑、管線同高之方式鋪設，尚與現
      場實況及卷證資料不符。則上訴人主張：「系爭污水管以
      吊掛方式通過上訴人專有部分及約定專用部分之天花板，
      致上訴人因此等吊掛污水管，將來天花板裝潢時，為遮掩
      該等污水管，需大為降低天花板高度，大大影響使用空間
      」等語（見原審卷二第487頁、卷三第187頁），是否全然
      無據，非無再進一步研求之餘地。原審未察，遽認系爭污
      水管線之設置方式係對上訴人損害最少之處所及方法，進
      而為不利上訴人之判決，自有可議。次查，被上訴人謝宗
      翰於一審時表示：系爭污水管線之架設是森華公司決定的
      ，該公司怎麼說就怎麼做；架設前水利局無建議或知道管
      線架設方式，水利局只管出水口在哪邊等語（見一審卷第
      110-111頁）。依水利局106年6月13日新北水污工字第106
      0000000號函及所附資料（見一審卷第141-153頁），似僅
      就元寶大樓污水管線出水口為確認，並未敘及對內部管線
      配置之意見；且該局109年5月20日新北水設字第00000000
      97號函表示：污水管線配置相關工作須由取得環境（衛生
      ）工程、土木或水利科之專業技師簽證等語（見原審卷三
      第137-138 頁）。果爾，則證人森華公司負責人林智彪證
      述：水利局並不同意繞行接管，…所以依水利局技工的意
      見來鋪設系爭污水管線等語（見原審卷三第25頁），其依
      憑為何？是否屬實？尚待調查釐清。又原審曾囑託台灣區
      水管工程工業同業公會鑑定上訴人提出之繞行接管方案施
      工可能性，該公會以108年10月14日台區水管會丕字第108
      230 號函檢送鑑定報告書，於「六、鑑定結論」中表示：
      依上訴人主張污水管走向圖之設置（圖2 ），再接往○○
      ○路道路地面下污水主幹管系統，應為施工可行等語；嗣
      再以109年6月12日台區水管會丕字第109148號函敘明該次
      鑑定委員具有環境工程技師資格，並檢送技師證書影本供
      參（見原審卷二第385-413頁、卷三第 127、159-161頁）
      ，則本件得否以證人林智彪之證述作為判斷上訴人所提繞
      行接管方案是否可行之基準？原審未詳予調查審認林智彪
      是否具有水利局前開函文所示之專業技師證照？水利局人
      員是否確實曾就系爭污水管線鋪設表達意見及不同意採繞
      行接管方式鋪設？即遽以證人林智彪之證述，認上訴人主
      張之繞行接管方案不可採，而為上訴人不利之判斷，不免
      速斷。因上訴人請求被上訴人拆除系爭污水管線部分，業
      經發回，尚待事實審法院調查審認，而上訴人請求被上訴
      人連帶給付30萬元本息部分，與之相關，自有將此部分併
      予廢棄發回之必要。               
    ㈢上訴論旨，指摘原判決不當，求予廢棄，非無理由。又元
      寶大樓並未成立管理委員會，而系爭污水管線係供該大樓
      使用，則被上訴人是否為公寓大廈管理條例第 3條第10款
      之管理負責人，攸關本件有無上開條例第 6條第1項第3款
      、第 2項規定之適用，以及本件應以何人為適格之被告，
      案經發回，宜一併注意及之。
五、據上論結，本件上訴為有理由。依民事訴訟法第477條第1項
    、第478條第2項，判決如主文。
中    華    民    國   111    年    6     月    30    日
                      最高法院民事第七庭
                          審判長法官  林  恩  山  
                                法官  吳  青  蓉  
                                法官  黃  麟  倫  
                                法官  吳  美  蒼  
                                法官  邱  瑞  祥  
本件正本證明與原本無異
                                      書  記  官
中    華    民    國   111    年    7     月    6     日